【裁判字號】    90,上易,626
【裁判日期】    891205
【裁判案由】    竊盜等
【裁判全文】
臺灣高等法院刑事判決                              九十年度上易字第六二六號
    上  訴  人  臺灣板橋地方法院檢察署檢察官
    被      告  甲○○
    選任辯護人  周幸樺
右上訴人因被告竊盜等案件，不服臺灣板橋地方法院八十九年度易字第一九九七號，
中華民國八十九年十二月五日第一審判決（起訴案號：臺灣板橋地方法院檢察署八十
五年度偵字第六九九八號），提起上訴，本院判決如左：
    主      文
上訴駁回。
    理      由
一、本案經本院審理結果，認第一審判決對被告甲○○為無罪之諭知，除理由欄內證
    人黃安邦誤載為王安邦應予更正外，其餘核無不當，應予維持，並引用第一審判
    決書記載之證據及理由（如附件）。
二、檢察官雖以：(一)被告自警訊時即無法交待系爭支票之來源，復於八十九年四月十
    九日經檢察官反覆質問支票來源時，均供稱係「阿邦」交付，至於該人之真實姓
    名不清楚、聯絡電話已變更、住居所不清楚，惟於檢察官訊問被害人丙○○、證
    人吳文德、唐偉明之後，被告立即改口，並自口袋內拿出「黃安邦」之死亡證書
    ，辯稱支票係由死者交付，且死者之女友即在庭外，可以為之作證，前後差異，
    豈不啟人疑竇，又直至偵查中一切證據均已明確指向其有不法犯嫌之時，始行提
    出，則被告所辯之可信度實在極其微弱；(二)證人乙○○與被告均自承互不認識，
    僅於八十八年間見過一、二次，而黃安邦業已死亡，被告如何尋得其生前只見過
    一、二次面之乙○○為其作證，又證人是否為黃安邦之女友亦有可疑，又證人乙
    ○○於八十九年四月十九日偵訊時，業明確表示僅知悉黃安邦有交付支票一張予
    被告，至於金額、號碼、發票人、發票日期均不知，況證人乙○○僅見過被告一
    、二次，又稱自己不懂支票，其嗣於審理中竟能清楚說出支票內容，實與論理法
    則及經驗法則均屬有違；(三)被告持系爭支票向陳春成票貼，經陳春成轉介向與被
    告素不認識之吳文德借款，吳文德既與被告不認識，又屬票貼收取利息，自然知
    道保全證據以維權益，審諸當時被告與陳春成均在場，且吳文德係直接將現金交
    予被告，則其要求被告及陳春成背書，均屬符於民間票貼者之常態，被告既然想
    要借錢，自然無法拒絕此要求，尚難據此認定被告並無不法意圖。認原審判決被
    告無罪，尚有未合，而提起上訴。
三、按犯罪事實之認定，應憑證據，如無相當之證據，或證據不足以證明，自不能以
    推測或擬制之方法，以為裁判之基礎，最高法院四十年度臺上字第八十六號判例
    著有明文。經查：(一)被告確曾持有丙○○指述遭竊之系爭支票向他人調現，固為
    被告所是認，然被告之持有該紙支票，或係向他人借用或基於其他原因而取得、
    或係竊盜而得，其原因並非僅限於竊取一端，公訴人認該支票必係被告竊取所得
    ，尚屬臆測。(二)被告就其取得支票之原因，於八十九年三月十一日警訊時業明確
    供稱「我是向綽號『阿邦』男子借的，年約三十五歲左右，真實姓名不詳。」，
    嗣於八十九年四月十九日檢察官偵查時，亦供稱支票是由「阿邦」交付，並於檢
    察官訊問吳文德、丙○○、唐偉明之後，隨即提出由臺灣屏東地方法院檢察署檢
    察官於八十九年一月二十四日相驗後制發黃安邦（出生日期：五十四年九月二十
    五日；死亡日期八十九年一月二十二日）之相驗屍體證明書影本，核其所指支票
    係由年齡約三十五歲左右綽號「阿邦」者交付之供述，前後並無不一之情形，檢
    察官以被告於偵查之初未及時提出「黃安邦」之死亡證明書，認其供述不實，自
    非有據。(三)證人乙○○於偵查、原審法院均明確證稱伊為黃安邦之女友，檢察官
    未提出任何證據資以證明證人乙○○所為證述具有瑕疵，質疑乙○○是否黃安邦
    之女友，已有未合，又依卷附偵訊筆錄，證人乙○○前於檢察官訊問時，固未能
    明確指稱支票之金額等相關事項，然核其於偵查及原審就黃安邦曾交付支票一紙
    予被告之證述，前後並無不一之情形，況據證人乙○○於原審證稱「是本案發生
    後，被告甲○○主動來找我，約是在八十九年四月初，被告甲○○曾經跟黃安邦
    到我上班的理容院門口找我，所以他知道我在該理容院上班。」，而依卷附警訊
    筆錄所載日期，被告甲○○係於八十九年三月十一日應訊，則其於應訊之後，因
    支票係由綽號「阿邦」者交付，始於八十九年四月初尋得證人乙○○，核與事理
    並無相悖之處，自不得因被告未能於警訊之時即提出「阿邦」之正確資料，遽行
    認定其嗣後所提出之證據及證人乙○○之證詞即屬不實。(四)被告於取得支票後經
    由其友人陳春成轉向吳文德調借現款，業為證人陳春成、吳文德於偵審中證述明
    確，苟被告係基於詐欺意圖，衡諸事理，已無持之向其友人借款，徒露其犯罪行
    藏之可能，況本件並無積極證據足以證明被告係基於不法原因而取得系爭支票，
    則其持以向他人借款，亦難認有不法所有之意圖，公訴人以被告係囿於民間票貼
    之習慣，始在支票上為背書，進而認被告確有詐欺行為，自屬推測。綜上，公訴
    人執上開理由提起上訴，為無理由，應予駁回。
據上論斷，應依刑事訴訟法第三百七十三條、第三百六十八條判決如主文。
本案經檢察官呂光華到庭執行職務
中    華    民    國       九十       年      四      月      十七      日
                            臺灣高等法院刑事第二十五庭
                                審判長法  官  許  國  宏
                                      法  官  洪  光  燦
                                      法  官  林  勤  純
右正本證明與原本無異
本判決不得上訴
                                      書記官  葉  瑩  庭
中    華    民    國       九十       年      四      月      十七      日
附件：
臺灣板橋地方法院刑事判決                        八十九年度易字第一九九七號
    公  訴  人  臺灣板橋地方法院檢察署檢察官
    被      告  甲○○  男三十五歲（民國○○○年○月○○日生）
                        住臺北縣土城市○○路○段三六六號三樓
                        身分證統一編號：Ａ00000000號
    選任辯護人  張靜怡律師
                周幸樺律師
右列被告因詐欺案件，經檢察官提起公訴（八十九年度偵字第六九九八號），本院判
決如左：
    主  文
甲○○無罪。
    理  由
一、公訴意旨略以：被告甲○○於民國八十八年十二月二日晚上，趁丙○○離開其位
    在台北縣新莊市○○路五十五巷十號住處時，見家中無人，竟意圖為自己不法之
    所有，在未破壞任何門窗等防閉設備情況下，進人該址竊取置於客廳書桌抽屜內
    之帳號二七三五○○、票號ＱＣ0000000號、發票人頂好塑膠有限公司、
    陳劉震、付款人台北國際商業銀行、金額新台幣（下同）一萬一千三百二十元、
    發票日八十九年一月五日之支票一紙（下簡稱系爭支票），得手後據為己有，復
    意圖為自己不法之所有，持該支票向不知情之陳春成調借現金，致其陷於錯誤而
    交付一萬元，陳春成復執該票向不知情之吳文德調借現金一萬一千元，吳文德再
    持之向高美華消費，嗣高美華將該支票交由其老闆唐偉明提示時，因丙○○業己
    掛失止付而遭退票，始悉上情。案經台北縣警察局新莊分局報告偵辦，因認被告
    涉犯刑法第三百二十一條第一項第一款之竊盜罪及第三百三十九條第一項之詐欺
    取財罪嫌。
二、公訴人認被告涉犯前揭罪嫌，無非以訊據被告甲○○固不否認於右揭時地持系爭
    支票向不知情之吳文德調借現金之情，但矢口否認其有何竊盜、詐欺犯行，辯稱
    ：系爭支票係王安邦借給他的，他並不知悉該支票失竊後業己掛失止付云云；惟
    查：右揭犯行，業據被害人丙○○指述綦詳，並經證人吳文德、唐偉明結證屬實
    ，復有系爭支票之退票理由單、原票據影本、票據掛失止付通知書、遺失票據申
    報書、提示人資料查報表各一份附卷可按；參以被告於警訊中供稱係一姓名年籍
    不詳綽號「阿邦」之成年男子交付其系爭支票，嗣於八十九年四月十九日偵訊一
    開始時，經本檢察官一再地追問所謂「阿邦」者究係何人，被告均答以：不知道
    ，其與阿邦聯絡之電話已變更，其住居所也不清楚云云，惟於緊接訊問完被害人
    丙○○及證人吳文德、唐偉明後，被告立即改口，由身上之口袋內拿出如卷附之
    王安邦死亡證明書，且供稱就是該名死者將系爭支票交給他的，並陳明王安邦生
    前之女友即在庭外等候，可為之作證之情，如果系爭支票確係該名死者所交付，
    則被告為何於警訊及本署開始偵訊時不提出對己如此有利之證據？須延至證人及
    被害人均為對其不利之供述時，方才由身上提出死亡證明書指證業己無法調查之
    死者，又事後才表明死者生前女友業已在庭外等候做證？前後短短十分鐘之隔，
    竟有如此大之差距，顯違乎常理，足認純係攀誣死者以圖卸責之詞。又證人即被
    告所稱王安邦者生前女友乙○○結證稱：伊於八十八年十月、十一月間時曾見王
    安邦出借過一紙支票予被告等語，惟本件系爭支票失竊之時間乃八十八年十二月
    二日，證人證述出借票據時系爭支票尚在被害人手中未失竊，縱然上開所言屬實
    ，其證稱之出借支票與本件系爭支票亦絕非同一，自無法為有利於被告之認定，
    為其論罪依據。
三、按犯罪事實應依證據認定之，無證據不得推定其犯罪事實，又不能證明被告犯罪
    者，應諭知無罪之判決，刑事訴訟法第一百五十四條、第三百零一條第一項定有
    明文。所謂認定犯罪事實之證據，係指足以認定被告確有犯罪行為之積極證據而
    言，該項證據自須適合於被告犯罪事實認定，始得採為斷罪資料。又苟未能發現
    相當證據，或證據不足以證明，自不能以推測或擬制之方法，以為裁判基礎，亦
    分別有最高法院二十九年度上字第三一０五號及同院四十年度台上字第八六號判
    例意旨可資參照。又按被害人之陳述如無瑕疵，且就其他方面調查又與事實相符
    ，固足採為科刑之基礎，倘其陳述尚有瑕疵，則在未究明前，遽採為科刑之依據
    ，即難認為適法，亦有最高法院六十一年度台上字第三ｏ九九號判例意旨可資參
    照。
四、訊據被告堅決否認有本件竊盜及詐欺取財犯行，辯稱支票是於八十八年十一月底
    ，在其友人黃安邦新店市○○路的養魚池，向黃安邦借的，伊不知道這張支票是
    贓物，故持向陳春成調現云云。
五、經查，
（一）證人丙○○固於八十八年十二月十日將系爭支票掛失，並於票據喪失經過欄填
      載「八十八年十二月二日在雙鳳路五五巷十號被偷」，有票據掛失止付通知書
      附於偵卷第九頁可稽。惟查，證人丙○○於警訊時供稱「（本件支票）於八十
      八年十二月二日在新莊市○○路五十五巷十號住宅內被竊才掛失止付」云云（
      見偵卷第八頁反面）、於偵查中供稱「（問此支票何時不見的﹖）八十八年十
      二月二日晚上，因在自家住宅被偷不見，即去掛失，門窗、安全設備都未遭破
      壞，支票置於客廳書桌的抽屜，我即去報警掛失止付」云云（見偵卷第二十一
      頁正面）、於本院審理時供稱「（問此支票何時、如何不見的﹖）我將票放在
      抽屜裡，我本來要用這張票轉讓給客戶，客戶來收票時才發現不見，我沒有使
      用這張票。我發現票不見後，隔幾天才去掛失」、「（問這張票誰拿走﹖）不
      知道」、「（問你家在八十八年十二月十日左右有遭竊﹖）沒有，只有支票不
      見了，我沒有去警察局報案，家裡沒有被破壞也沒有失竊其他物品，我不知道
      支票確實遭竊的日期，我掛失止付時說支票是十二月二日被偷，是猜測的，那
      時我家裡還有其他的支票，因為放在不同的地方所以其他的支票沒有不見」、
      「（問為何所述遭竊過程與證人陳劉震所述過程不同﹖）我在外喝酒，回來門
      就打開了」云云（見本院八十九年十月十二日訊問筆錄）。綜參證人丙○○前
      揭供述，其對於系爭支票失竊時間、失竊原因及如何發現失竊等情所為供述，
      前後互有不符，且所述遭竊情形（如其住處門窗、安全設備都未遭破壞、家中
      尚有其他支票，惟竟未一同失竊），多與常情有違，是系爭支票是否確係在證
      人丙○○台北縣新莊市○○路五十五巷十號住處遭竊﹖已非無疑。且依證人丙
      ○○於本院前揭供述，其並未能確定系爭支票失竊日期是八十八年十二月二日
      。次查，證人陳劉震於本院審理時供稱「（問此支票何時交給丙○○﹖）應該
      是在八十八年十月下旬或十一月初」、「（問是否知道這張票被偷﹖）丙○○
      告訴我票被偷了，我告訴他要去掛失止付。丙○○跟我說喝酒回家，神智不清
      ，工廠好像有人進來搜東西，但他爬不起來，隔天便發現支票不見了」云云（
      見本院八十九年十月十二日訊問筆錄），核與證人丙○○所供失竊情節亦不相
      符，是依現存證據實無法證明系爭支票確如證人丙○○所供係在其前揭住處失
      竊，更無從確認其失竊時間是八十八年十二月十日晚上。再查，被告固曾持系
      爭支票向證人陳春成調現，惟查取得支票之原因，在吾人日常生活經驗中，其
      原因本有多端（如受讓、借用、受贈等等），非必然係行竊取得。此外，本件
      查無任何積極證據可資證明系爭支票係被告行竊取得，是公訴人認被告於八十
      八年十二月二日晚上，趁丙○○離開其位在台北縣新莊市○○路五十五巷十號
      住處時，見家中無人，竟意圖為自己不法之所有，在未破壞任何門窗等防閉設
      備情況下，進人該址竊取置於客廳書桌抽屜內之系爭支票，得手後據為己有云
      云，核尚乏證據可資證明。自不能僅以被告曾持有系爭支票，即逕行推定其有
      公訴人起訴之竊盜犯行。
（二）證人乙○○於偵查中供稱「（問與黃安邦何關係﹖）是他以前之女朋友」、「
      （問黃安邦何業﹖）養殖業，去年我看過被告一、二次」、「（問黃安邦與被
      告有金錢往來﹖）我不知道是否與其有金錢往來，不過我確信他去年十月、十
      一月間曾借給被告一張票據」云云（見偵卷第二十一頁反面、第二十二頁正面
      ）、於本院審理時供稱「（問認識被告﹖）不認識，但曾在黃安邦的魚池見過
      他二次，最後一次有看到黃安邦拿支票給被告，我在八十八年十一月二十五日
      看到黃安邦拿支票給被告」、「（問為何記得是八十八年十一月二十五日﹖）
      當天我也是要向黃安邦借錢，因為我月初要付房租，我每月九日付房租，但十
      一月的房租還未繳，所以要向黃安邦借十一、十二月之房租，黃安邦先拿一張
      支票給我，我說我不懂支票又還給他，黃安邦就給我一千元現金」、「（問你
      有看清楚黃安邦原來要給你的支票﹖）有，我對於支票金額比較有印象，是一
      萬一千三百二十元，因為該支票有二十元的零頭，我印象很深刻，所以我確定
      黃安邦交給我的支票與他交給被告的支票是同一張。我也記得發票日是八十九
      年一月五日，至於發票人及付款銀行就不記得了」、「（問為何在偵查中未向
      檢察官說黃安邦原來要借你的支票的支票金額與發票日﹖又為何未說黃安邦原
      來要借你的支票就是他借給被告的支票﹖）因為當時檢察官提示支票時，距離
      甚遠，我看不清楚，我就說不知道，且檢察官問我是否知道票號﹖我也說不知
      道，檢察官給我說話的時間不長，我沒辦法向檢察官說黃安邦原來要借我的支
      票就是他借給被告的支票」云云（見本院八十九年七月二十五日訊問筆錄）；
      核與被告於警訊時供稱「（問系爭支票是如何取得﹖）我是向綽號阿邦男子借
      的，年約三十五歲，真實姓名不詳」云云（見偵卷第三頁反面）、於偵查中供
      稱「（問該支票何來﹖）是阿邦給我的」云云（見偵卷第二十頁反面），尚屬
      相符。是被告辯稱系爭支票是在友人黃安邦新店市○○路的養魚池，向黃某借
      的云云，核尚非全然不可採信。次查，證人陳春成於本院審理時供稱「（問是
      否經手本案支票﹖）本件支票是被告拿來向我調現，但我身上現金不夠，就帶
      被告一起到我朋友吳文德處向他調現，我有在支票後面背書，被告不認識吳文
      德。錢是吳文德交給我，我當場轉給被告」、「（問被告何時持本件支票向你
      調現﹖）是在八十八年十一月，因為我退租是在十二月，被告是在我退租前不
      久向我調現，至於是十一月中旬或十一月底我忘記了」云云（見本院八十九年
      十一月十六日審判筆錄）；核與被告所供伊是於八十八年十一月底，向陳春成
      調現等情亦相符合。綜上，系爭支票係被告於八十八年十一月下旬向黃安邦借
      用，並於同年十一月底左右持向證人陳春成調現之事實，堪予認定。按刑法第
      三百三十九條第一項之詐欺取財罪，係以行為人有為自己或第三人不法所有之
      意圖，並施用詐術，使人陷於錯誤，而使人將本人或第三人之物交付，為其構
      成要件。然查，證人丙○○係於八十八年十二月十日將系爭支票掛失，並於票
      據喪失經過欄填載「八十八年十二月二日在雙鳳路五五巷十號被偷」等情，已
      詳如前述，是被告於八十八年十一月底左右持系爭支票向證人陳春成調現時，
      該支票尚未掛失止付，被告顯無從預知，其調現後該支票會遭掛失止付，是尚
      難認被告明知調現後系爭支票不能兌現，而有不法所有之意圖。再查，被告向
      證人陳春成調現時，有在系爭支票背書，此觀卷附系爭支票背面甚明（見偵卷
      第十一頁），是被告果有詐騙證人陳春成及吳文德之意，衡情應無於系爭支票
      背書而自曝犯行跡證之理。況依證人陳春成所供被告調現過程，與通常調現過
      程並無不同，亦難認被告於本件調現過程有施用任何詐術，而使證人陳春成、
      吳文德陷於錯誤之情事，揆諸首揭詐欺取財罪之構成要件說明，尚不能以系爭
      支票嗣後遭掛失止付，即遽以對被告以詐欺取財罪相繩。是公訴人認被告意圖
      為自己不法之所有，持系爭支票向不知情之陳春成調借現金，致其陷於錯誤而
      交付一萬元，陳春成復執該票向不知情之吳文德調借現金一萬一千元，吳文德
      再持之向高美華消費，嗣高美華將該支票交由其老闆唐偉明提示時，因丙○○
      業己掛失止付而遭退票，始悉上情云云，容屬誤會。
六、綜上所述，本件查無任何積極證據足認被告有公訴人起訴之刑法第三百二十一條
    第一項第一款之竊盜罪及第三百三十九條第一項之詐欺取財罪行，是既不能證明
    被告犯罪，則揆諸首揭刑事訴訟法之規定及判例意旨之說明，自應依法諭知被告
    無罪之判決。
據上論斷，應依刑事訴訟法第三百零一條第一項判決如主文。
本案經檢察官朱帥俊到庭執行職務。
中      華      民      國      八十九    年    十二    月      五      日
                                  臺灣板橋地方法院刑事第五庭
                                      法  官  呂  安  樂
右正本證明與原本無異。
如不服本判決，應於判決送達後十日內向本院提出上訴狀 (應附繕本) ，上訴於
臺灣高等法院。
                                      書記官  陳  玉  嬋
中      華      民      國    八十九    年    十二    月      五      日


司法院資訊處製作；財團法人民間司法改革基金會備份。
